臺灣板橋地方法院民事裁定　　　　　100年度消債更字第176號
聲　請　人　許聰義
代　理　人　陳昭全律師
上列當事人聲請消費者債務清理事件，本院裁定如下：
    主  文
聲請人許聰義自中華民國一百年十一月三十日下午四時起開始更
生程序。
命司法事務官進行更生程序。
    理  由
一、本件聲請意旨略以：聲請人因有不可歸責於己致履行顯有重
    大困難之事由，目前債務總金額為新臺幣（下同）1,129,95
    1元，前於民國95年6月依中華民國銀行公會會員辦理無擔保
    債務協商機制，與最大債權金融機構國泰世華商業銀行股份
    有限公司（下稱國泰世華銀行）達成協商，然聲請人協商成
    立時之工作收入（永樂市場擺攤）約45,000元左右，扣除聲
    請人及其父母生活費用尚可勉力支付協商款15,889元，迨至
    97年間，收入減少至平均35,000元左右，勉力支撐至97年10
    月，嗣後無力再為支付而毀諾，爰請求裁定准予更生云云。
二、按債務人對於金融機構因消費借貸、自用住宅借款、信用卡
    或現金卡契約而負債務，在聲請更生或清算前，應提出債權
    人清冊，以書面向最大債權金融機構請求協商債務清償方案
    並表明共同協商之意旨，消費者債務清理條例第151條第1項
    定有明文。而債務人與金融機構協商成立者，不得聲請更生
    或清算，但因不可歸責於己之事由，致履行顯有重大困難者
    ，不在此限；消費者債務清理條例施行前，債務人依金融主
    管機關協調成立之中華民國銀行公會會員辦理消費金融案件
    無擔保債務協商機制與金融機構成立之協商，準用前項之規
    定，消費者債務清理條例第151條第5項、第6項亦分別有明
    文可參。
三、次按前開法律規定之「但因不可歸責於己之事由，致履行顯
    有重大困難者，不在此限」，其立法意旨係基於債務清償方
    案成立後，應由債務人誠實遵守信用履行協商還款條件，惟
    於例外情形下發生情事變更，在清償期間收入或收益不如預
    期，致該方案履行困難甚或履行不能，因不可歸責於己之事
    由，始能聲請更生或清算。此規範意旨在避免債務人任意毀
    諾已成立之協商，濫用更生或清算之裁判上債務清理程序。
    蓋以債務清償方案係經當事人行使程序選擇權所為之債務清
    理契約，債務人應受該成立之協議所拘束。債務人既已與金
    融機構協商成立，如認該協商方案履行有其他不適當情形，
    自仍應再循協商途徑謀求解決。又所謂不可歸責於己之事由
    ，係指出於非己身所能控制之自然力或其他人為事由，具有
    猝然性而不能預知，非人力所能參與或所能阻止，而陷於不
    能履行承諾償還自己之債務者而言。
四、本院查：
（一）聲請人於消費者債務清理條例施行前，曾依金融主管機關
      協調成立之中華民國銀行公會會員辦理消費金融案件無擔
      保債務協商機制，與最大債權金融機構國泰世華銀行達成
      協商，約定於95年7月起，每月應償還款項合計為15,889
      元等情，業據聲請人提出協議書及無擔保債務還款計劃影
      本各一份為證，且觀諸其提出之財團法人金融聯合徵信中
      心查詢當事人綜合信用報告回覆書中「是否曾參與銀行公
      會債務協商」欄註記「Y」一節亦明。準此，本件聲請人
      依上開協商機制與最大債權金融機構協商成立後，再向本
      院聲請更生，尚須符合「不可歸責於己之事由致履行顯有
      重大困難」之法定要件，方為適法。
（二）就聲請人本人之必要生活支出部分，聲請人並未提出全部
      憑證以資證明，無從審酌是否均屬必要之費用，此部份因
      消費者債務清理條例之立法目的，係為使不幸陷入經濟困
      境之人得以清理債務、重建生活，並在清理過程中能保有
      符合人性尊嚴之最低基本生活，而非維持債務人過去慣常
      之寬逸生活，是於評估債務人是否有不能清償或履行原協
      商方案是否顯有重大困難時，並非由聲請人任意主張其基
      本生活費用之數額，否則將造成揮霍無度以致清償能力降
      低，反而易使更生程序無從進行，因此本院認應以內政部
      所公告之97年度臺灣省低收入戶最低生活費用每人每月為
      9,829元計算始為合理。
（三）聲請人主張其與國泰世華銀行協商當時收入約45,000元，
      迨至97年間，收入減少至平均35,000元等語，聲請人另提
      出財政部臺灣省北區國稅局97年度綜合所得稅各類所得資
      料清單，其上載明聲請人該年度年收入僅有64,967元。又
      聲請人主張每月需支出父母親之扶養費，本院審酌聲請人
      之生活狀況、工作需要、負債情形及有兄弟姊妹共1人與
      其父母親之生活狀況，應認聲請人每月扶養費支出以9,82
      9元【計算式：9,829元×2（父母）÷2（兄弟姊妹共2人
      ）＝9,829元】為合理適當。則依前揭聲請人月平均收入
      35,000元核算，扣除其個人最低生活費9,829元及扶養費9
      ,829元後，已無法支付最大債權銀行國泰世華銀行所提出
      之120期、3%、月付15,889元之清償方案。從而本院認為
      聲請人無法履行協商條件致發生毀諾等情事，應屬不可歸
      責於己致履行顯有重大困難之事由。
五、綜上所述，本件聲請人無法依協議履行係因不可歸責於己之
    事由，又所負無擔保或無優先權之債務，並未逾1,200萬元
    ，且未經法院裁定開始清算程序或宣告破產，復查無消費者
    債務清理條例第6條第3項、第8條或第46條各款所定駁回更
    生聲請之事由存在，則聲請人聲請更生，應屬有據，自應准
    許。
六、依消費者債務清理條例第11條第1項、第45條第1項、第16條
    第1項，裁定如主文。聲請人於更生程序開始後，應另提出
    足以為債權人會議可決或經法院認為公允之更生方案以供採
    擇，俾免更生程序進行至依消費者債務清理條例第61條規定
    應行清算之程度，附此敘明。
中    華    民    國   100    年    11    月    30    日
                  民事第二庭    法  官  張谷輔
上為正本係照原本作成
本件不得抗告
本裁定已於100年11月30日下午4時公告
中    華    民    國   100    年    11    月    30    日
                                書記官  尤秋菊